【裁判字號】    92,上訴,1163
【裁判日期】    920826
【裁判案由】    懲治走私條例
【裁判全文】
臺灣高等法院高雄分院刑事判決                  九十二年度上訴字第一一六三號
    上  訴  人
    即  被  告  甲○○
                乙○○
    共      同
    選任辯護人  莊進祥
右上訴人因懲治走私條例案件，不服臺灣高雄地方法院九十一年度訴字第七七號中華
民國九十二年四月三十日第一審判決（起訴案號：臺灣高雄地方法院檢察署九十年度
偵字第一六０一三號），提起上訴，本院判決如左：
      主  文
原判決撤銷。
甲○○、乙○○共同私運管制物品進口逾公告數額，甲○○處有期徒刑壹年肆月，乙
○○處有期徒刑捌月。
      事  實
一、甲○○前因懲治走私條例案件，於八十九年間經臺灣高雄地方法院判處有期徒刑
    八月，緩刑三年（嗣於九十年間經本院改判有期徒刑一年確定），乙○○前因懲
    治走私條例案件，於八十七年間經臺灣台中地方法院判處有期徒刑六月，緩刑五
    年確定。詎甲○○、乙○○均不知警惕，甲○○係高雄市籍明順億（ＣＴ四—一
    四六三）號漁船之船長，乙○○、楊明正（楊某經另案判處有期徒刑四月）分別
    為該漁船輪機長及船員，均明知中華民國船舶，非經主管機關許可，不得航行至
    大陸地區，且自大陸地區私運物品進入臺灣地區，其所私運之物品重量達一千公
    斤者，以管制進口物品論。三人竟共同基於直航至大陸地區及私運管制物品進口
    之犯意聯絡，於民國九十年五月二十九日上午十一時五十分許，由東港安檢所報
    關出港，航行至東經一百十八度、北緯二十三度五十分即距大陸地區福建省白礁
    八．五浬處之大陸地區海域，向不詳名稱之大陸地區船舶上真實姓名年籍不詳之
    人購買橫簾蛤（俗稱山瓜子，起訴書誤載為海瓜子）三千二百公斤及小眼花簾蛤
    （俗稱海瓜子，起訴書誤載為花蛤）九百九十公斤，合計為四千一百九十公斤，
    均已逾公告數額一千公斤，而私運進入臺灣地區。嗣於九十年六月十二日上午十
    時許，在高雄市旗津區中和安檢所報關進港時，當場查獲，並扣得完稅價格為新
    台幣（下同）十六萬九千六百元之橫簾蛤三千二百公斤及完稅價格為二十一萬零
    七百五十七元之小眼花簾蛤九百九十公斤。
二、案經行政院海岸巡防署海岸巡防總局南部地區巡防局移送臺灣高雄地方法院檢察
    署檢察官偵查起訴。
      理  由
一、訊據上訴人即被告（下稱被告）甲○○、乙○○矢口否認有右揭犯行，辯稱扣案
    之橫簾蛤及小眼花簾蛤分別係自行捕獲、向大陸漁船購買三百餘公斤及受其他台
    灣區漁船委託載回一千八百餘公斤，故無逾管制規定，且東經一百十八度、北緯
    二十三度五十分之海域尚非大陸地區，而橫簾蛤及小眼花簾蛤係天然資源，並非
    大陸地區所生產、製造、加工之物品等語。
二、經查：
    (一)被告甲○○係高雄市籍明順億（ＣＴ四—一四六三）號漁船之船長，被告乙○
      ○與楊明正分別為該漁船輪機長及船員，三人共同於九十年五月二十九日上午
      十一時五十分許，由東港安檢所報關出港，航行至東經一百十八度、北緯二十
      三度五十分之海域，嗣於九十年六月十二日上午十時許，在高雄市旗津區中和
      安檢所報關進港時，當場被查獲載有橫簾蛤三千二百公斤及小眼花簾蛤九百九
      十公斤，完稅價格各為十六萬零九百六十元、二十一萬零七百五十七元等事實
      ，已經被告甲○○、乙○○供述在卷，並有行政院海岸巡防署高雄市機動查緝
      隊嫌疑貨品扣押單、高雄區漁會魚市場拍賣單、機漁船（含船員）進出港檢查
      表、照片八紙及財政部高雄關稅局函在卷可佐（見海岸巡防署卷、偵查卷第十
      六頁），自堪認定。
    (二)又東經一百十八度、北緯二十三度五十分海域距臺灣地區金門東錠島二十三．
      六浬，距大陸地區福建省白礁八．五浬，而依聯合國海洋法公約第三條規定「
      每一國家有權確定其領海的寬度，直至從按照本公約確定的基線量起不超過十
      二浬的界限為止」，有內政部九十一年五月十日台內地字第○九一○○六○八
      三七號函、九十二年七月十五日台內地字第○九二○○一○四四七號函附卷足
      憑（見原審卷第三三～三五頁、本院卷第五五～五六頁），是東經一百十八度
      、北緯二十三度五十分海域並不在我國十二浬領海內，但在大陸地區十二浬領
      海內，應屬大陸地區，至為明確。
    (三)再依九十年十一月二十九日修正前行政院公告之「公告管制物品項目及其數額
      」丁項規定，自淪陷區私運物品進入本國自由地區，其所私運之物品，以管制
      物品論，除屬於甲項及乙項之物品不限數額外，其餘以私運一項或數項，其總
      額由海關比照緝獲時之完稅價格計算，超過新台幣十萬元或重量達一千公斤者
      ，以管制進出口物品論。可知自淪陷區私運物品進入本國自由地區，僅須其總
      額由海關比照緝獲時之完稅價格計算，超過新台幣十萬元或重量達一千公斤者
      ，即以管制進出口物品論，不論所私運之物品種類為何，不以大陸地區所生產
      、製造、加工之物品為限，天然出產物亦在其內。
    (四)被告甲○○、乙○○另辯稱扣案之橫簾蛤及小眼花簾蛤分別係自行捕獲、向大
      陸漁船購買三百餘公斤及受其他台灣區漁船委託載回一千八百餘公斤，故無逾
      管制規定等語。然被告甲○○、乙○○就其受其他台灣區漁船委託載回一千八
      百餘公斤之橫簾蛤及小眼花簾蛤一節，均未能提供任何資料可供本院調查，此
      部分所辯，即難遽採。再依行政院農業委員會水產試驗所於九十一年八月二十
      三日以農水試漁字第○九一二二○三三○五號函已表示：「．．．依金門水試
      所家馴號試驗船於八十八年十二月─八十九年十二月，使用船曳式耙網具在東
      碇島附近海域，經一年十二次航次四十二網次作業結果，並無捕撈到花蛤、海
      瓜子等貝類。」，並檢附金門海域貝類資源調查及耙具捕撈貝類可行性調查報
      告可參（見原審卷第六三～七一頁）。是台灣地區金門東碇島附近海域得否捕
      撈到花蛤、海瓜子等貝類，已非無疑。縱依行政院農業委員會漁業署於九十年
      八月一日（九０）農漁字第九０一三二一二三九號函所示：「．．．經高雄市
      政府建設局漁業處洽該市漁民服務協會瞭解，依該協會所提供意見，該市籍漁
      船能於所提供沿海（大陸沿海），以耙具捕撈海瓜子及花蛤，且每日捕獲量在
      三００公斤以內。前述在理論上雖有可能．．．」等文（見本院卷第四三頁）
      ，認台灣地區金門東碇島附近海域每日可捕撈到花蛤、海瓜子等貝類三百公斤
      以內，但觀諸被告甲○○、乙○○於海岸巡防署高雄市機動查緝隊調查、偵查
      中均供稱扣案橫簾蛤及小眼花簾蛤係自行捕獲等語（見海岸巡防署卷、偵查卷
      第二二頁反面～第二三頁反面）。被告乙○○嗣於原審則供稱：「那些海產是
      我們下網去捕抓的．．．」、「海產是跟大陸的漁船買的．．．」、「這一段
      時間，我們下錨在海上停留」、「海瓜子及花蛤有些是自己抓的，有些是買的
      ．．．」、「無意見，我承認」、「有些是別人寄我們拿回來的」、「我承認
      起訴書之犯罪事實．．．」、「．．．我們自己有抓海瓜子，數量不多，其他
      部分到底是寄的或買的我不清楚」各等語（見原審卷第十六、五一、八三、一
      三六、一五０頁），前後反覆、矛盾，被告乙○○供述實屬可疑。被告甲○○
      於原審則先供稱：「海瓜子及花蛤是我們在海裏抓的．．．」，嗣於知悉被告
      乙○○供稱部分係購買得來，即改稱：「有些是別的船買的，託我們帶回台灣
      ，有些是我們自己抓的．．．」、「我有跟別人買，但數量不多，也是有人寄
      我運進來．．．我自己抓不到，所以用買的，總共買過一次，我不認識託我的
      人．．．」、「我承認犯罪事實」、「（別人寄放）有十幾箱，其他都是我買
      的，捕到的一點點而已」等語（見原審卷第五一、八七、八八頁），被告甲○
      ○供述前後不一，亦無從採信。復參以被告甲○○、乙○○所私運進入本國自
      由地區之橫簾蛤及小眼花簾蛤分別為三千二百公斤及九百九十公斤，合計共四
      千一百九十公斤，數量甚多，與一般漁船之漁獲數量不定、重量不整迥然有別
      ，且無其他漁獲，已經被告甲○○、乙○○供述已明，顯與常情不符，是被告
      甲○○、乙○○所辯扣案之橫簾蛤及小眼花簾蛤部分係自行捕獲，要屬事後圖
      卸之詞，委無可採。
    綜上所述，被告甲○○、乙○○與楊明正共同未經主管機關許可，航行至大陸地
    區，且自大陸地區私運橫簾蛤及小眼花簾蛤共四千一百九十公斤，事證明確，犯
    行堪以認定。
三、核被告二人違反臺灣地區與大陸地區人民關係條例第二十八條第一項規定，未經
    主管機關許可，航行至大陸地區，所為係犯同條例第八十條之中華民國船舶船長
    直航大陸地區罪。被告二人自大陸地區私運橫簾蛤及小眼花簾蛤共四千一百九十
    公斤，所為係犯修正前懲治走私條例第十二條、第二條第一項之自大陸地區私運
    管制物品進口逾公告數額物品進入臺灣地區罪。被告二人行為後，懲治走私條例
    第二條第一項於九十一年六月廿八日修正公布，該條文之法定刑關於罰金部分，
    由原規定得併科新台幣二十萬元以下罰金，提高為得併科新台幣三百萬元以下罰
    金，經比較新、舊法結果，以舊法之規定較有利於被告，依刑法第二條第一項但
    書規定自應適用修正前之規定。另被告二人行為後，管制物品項目及其數額丁項
    雖經行政院於九十年十一月二十九日修正公布刪除，惟此部分之刪除乃屬事實變
    更，並非法律變更，無刑法第二條之適用（司法院大法官會議釋字第一○三號解
    釋參照），不得據為廢止刑罰之規定。又被告甲○○、乙○○與楊明正三人間，
    就上開二罪，均有犯意聯絡及行為分擔，為共同正犯。再被告乙○○雖無船長身
    分，然其與有船長身分之被告甲○○間有犯意聯絡及共同實施行為，依刑法第三
    十一條第一項之規定，亦為中華民國船舶船長直航大陸地區罪之共同正犯。被告
    二人所犯上開二罪間，有方法結果之牽連關係，應從一重之自大陸地區私運管制
    物品進口逾公告數額物品進入臺灣地區罪處斷。公訴人雖僅就被告等私運管制物
    品進口之部分提起公訴，惟此與未經起訴之直航大陸地區部分具有方法結果之牽
    連關係，屬於裁判上一罪，依審判不可分原則，本院自得併予審判。至公訴人起
    訴法條漏載懲治走私條例第十二條之條文，惟事實欄已載明被告自大陸地區私運
    管制物品進口之事實，本院亦得予以審理。
四、原審以被告罪證明確，予以論罪科刑，固非無見，惟查，特別刑法案件，適用刑
    法總則之規定時，如特別刑法有規定「適用刑法總則」或「適用刑法」之明文者
    ，應引用特別刑法該規定（最高法院二十二年上字第二三八五號判例、最高法院
    六十七年度第四次刑庭庭推總會議決定可參）。原審判決漏未引用修正前懲治走
    私條例第十一條，即有未合。被告二人上訴意旨辯稱未犯罪，雖無理由，但原判
    決既有上述可議之處，自應由本院撤銷改判。爰審酌被告甲○○、乙○○均曾有
    違反懲治走私條例之前科，此有臺灣高等法院被告全國前案紀錄表一紙可憑，竟
    貪圖利益，自大陸地區私運管制進口物品進入臺灣地區，擾亂臺灣地區經濟，影
    響課稅公平及市場健全發展等一切情狀，仍如原審分別量處如主文所示之刑。又
    扣案之橫簾蛤三千二百公斤、小眼花簾蛤九百九十公斤，合計共四千一百九十公
    斤，業經變賣為價金，有高雄區漁會魚市場拍賣單、海岸巡防總局南部地區巡防
    局九十年六月十二日（九十）南局十五機字第四二一三號函、財政部高雄關稅局
    九十年九月十二日關緝字九○○六○八九二號函在卷足憑，是原物既已不存在，
    自無庸再予宣告沒收。
據上論結，應依刑事訴訟法第三百六十九條第一項前段、第三百六十四條、第二百九
十九條第一項前段、修正前懲治走私條例第十一條、第十二條、第二條第一項、臺灣
地區與大陸地區人民關係條例第八十條第一項、刑法第十一條前段、第二條第一項但
書、第二十八條、第三十一條第一項、第五十五條，判決如主文。
本案經檢察官邱榮藏到庭執行職務。
中      華      民      國    九十二    年      八      月    二十六    日
                              臺灣高等法院高雄分院刑事第一庭
                                  審判長法官  曾永宗
                                        法官  邱永貴
                                        法官  郭玫利
右正本證明與原本無異。
如不服本判決應於收受本判決後十日內向本院提出上訴書狀，其未述上訴理由者，
並得於提起上訴後十日內向本院補提理由書狀（均須按他造當事人之人數附繕本)「
切勿逕送上級法院」。
                                      書記官  鄭靜芳
中    華    民    國      九十二      年      八  月     二十七   日
附錄本判決論罪科刑法條
臺灣地區與大陸地區人民關係條例第八十條第一項：
中華民國船舶、航空器或其他運輸工具所有人、營運人或船長、機長、其他運輸工具
駕駛人違反第二十八條第一項規定或違反第二十八條之一第一項規定或台灣地區人民
違反第二十八條之一第二項規定者，處三年以下有期徒刑、拘役或科或併科新台幣一
百萬元以上一千五百萬元以下罰金。但行為係出於中華民國船舶、航空器或其他運輸
工具之船長或機長或駕駛人自行決定者，處罰船長或機長或駕駛人。
修正前懲治走私條例第二條第一項：
私運管制物品進口、出口逾公告數額者，處七年以下有期徒刑，得併科新臺幣二十萬
元以下罰金。


司法院資訊處製作；財團法人民間司法改革基金會備份。
